臺灣高等法院臺中分院刑事裁定　
111年度毒抗字第375號
抗  告  人  
即  被  告  施凱胤



上列抗告人即被告因聲請觀察勒戒案件，不服臺灣臺中地方法院
中華民國111年3月8日111年度毒聲字第195號第一審裁定，提起
抗告，本院裁定如下：
    主  文
抗告駁回。
    理  由
一、本件抗告人即被告甲○○（以下簡稱抗告人）抗告意旨略以：
　㈠抗告人固有施用第二級毒品事實，然本案檢察官於偵査程序
    中從未依規定詢問抗告人有無意願接受戒癮治療，亦未調査
    抗告人有何不適合或不能為戒癮治療之證據，即驟然聲請送
    觀察、勒戒。原裁定就前述檢察官程序上明顯缺漏部分竟未
    予糾正，率爾套用例稿裁定命送觀察勒戒，同有錯誤，要屬
    無從維持，有臺灣高等法院暨所屬法院106年法律座談會刑
    事類提案第37號研討結果、臺灣高等法院110年度毒抗字第1
    278號、110年度毒抗字第873號、110年度毒抗字第468號、1
    10年度毒抗字第475號裁定見解可資參照。
　㈡抗告人除本案施用第二級毒品甲基安非他命紀錄外，別無其
    他施用毒品紀錄，確實屬於「初犯」。然就本案施用第二級
    毒品甲基安非他命部分，檢察官從未曾就抗告人究係於何時
    、何地、因何動機施用毒品等節加以訊問或指揮檢察事務官
    詢問，自然亦未進行究應給予對抗告人侵害較微之附命戒癮
    治療之緩起訴處分，及侵害較劇之本案聲請觀察、勒戒處分
    之評估，聲請書內復未敘明有何已斟酌個案情節而裁量選擇
    聲請法院裁准觀察、勒戒的具體事證，則檢察官究係基於何
    依據及考量標準、基礎，裁量選擇聲請對抗告人觀察、勒戒
    ，依目前事證顯有未明，原裁定則未於裁定前給予抗告人陳
    述意見之機會，業已嚴重侵害抗告人受訴訟權及正當法律程
    序保障之聽審權，自難謂檢察官已為合義務性裁量，原裁定
    漏未審酌上開各情，疏未究明或通知檢察官補正其已為適法
    裁量的理由，逕依檢察官之聲請裁准命抗告人入勒戒處所執
    行觀察、勒戒，顯有違誤！另抗告人僅係一時失慮而施用毒
    品，本身尚未達到受毒品控制之嚴重成癮程度。從而，抗告
    人對於二級毒品既無成癮反應，經此次警詢、偵査程序，業
    已有完全教訓，倘施以附命戒癮治療之緩起訴處分，應即可
    達成脫離毒品、回歸正常生活之法律規範目的。
　㈢再抗告人家中經濟情況不佳，需賴抗告人工作賺錢幫忙維持
    家計。而抗告人目前具有正當職業，倘接受觀察、勒戒，勢
    必丟失工作，使原已困窘之經濟狀況更加艱峻，無異於因抗
    告人一時失慮之舉懲罰抗告人之家人。
  ㈣綜上，懇請鈞院審酌抗告人施用毒品僅為初犯、施用毒品之
    動機、一時失慮不慎始沾染二級毒品，並非出於直接故意而
    施用二級毒品，且家中經濟情況不佳、需要抗告人幫忙維持
    家計等節，撤銷原審裁定，發回重新調查，另為適法裁定等
    語。
二、按毒品危害防制條例第20條第1 項規定之施以觀察、勒戒，
    係保安處分之一種，其明文規定：犯該條例第10條之罪者，
    檢察官應聲請法院裁定，可知該條係強制規定，除有毒品危
    害防制條例第21條第1 項規定犯同條例第10條之罪者，於犯
    罪未發覺前，自動向衛生福利部指定之醫療機構請求治療，
    醫療機構免將請求治療者送法院或檢察機關，及同條例第24
    條第1 項規定檢察官先依刑事訴訟法第253 條之1 第1 項、
    第253 條之2 之規定，為附命完成戒癮治療之緩起訴處分時
    ，不適用第20條第1 項之程序外，犯毒品危害防制條例第10
    條之罪者，檢察官即應向法院提出聲請裁定其入勒戒處所觀
    察、勒戒，且凡經檢察官聲請，法院亦僅得依法裁定令入勒
    戒處所執行觀察、勒戒，以查其是否仍有施用毒品傾向，並
    據以斷定幫助受處分人澈底戒毒之方法，尚無自由斟酌以其
    他方式替代之權。
三、再毒品危害防制條例於民國97年4月30日修正後，就18歲以
    上施用毒品者進入司法程序之戒癮治療方式，採取「觀察、
    勒戒或強制戒治」及「附命戒癮治療緩起訴」雙軌制，立法
    者旨在設計多元處遇，以達對施用毒品者有效治療、戒毒自
    新之目的，究應採機構或社區處遇方式，立法者賦予檢察官
    裁量權，「得」依職權於個案中具體審酌決定。被告是否適
    用毒品危害防制條例第24條第1 項（行政院公告自110 年5 
    月1 日施行）第1 項、第3 項、第4 項所定之戒癮治療程序
    ，原係法律賦予檢察官之裁量權限，即檢察官對於適於緩起
    訴處分之被告，「得」依行政院所訂頒之毒品戒癮治療實施
    辦法及完成治療認定標準，選擇實施對象、內容、方式與執
    行之醫療機構，於緩起訴處分時，為附命完成之處分，此項
    檢察官之裁量職權，除檢察官有違法或濫用其裁量權之情事
    外，要非法院所得審酌。又前開戒癮治療認定標準第2 條第
    2 項規定：「被告有下列情事之一時，不適合為附命完成戒
    癮治療之緩起訴處分。但無礙其完成戒癮治療之期程者，不
    在此限：一、緩起訴處分前，因故意犯他罪，經檢察官提起
    公訴或判決有罪確定。二、緩起訴處分前，另案撤銷假釋，
    等待入監服刑。三、緩起訴處分前，另案羈押或執行有期徒
    刑」列舉之3 款情事，僅係在提供檢察官於審酌個案是否為
    附命完成戒癮治療之緩起訴處分時之負面表列取捨參考，不
    得據此反面推認，謂不具上開各款情形者，檢察官即應就該
    個案為附命完成戒癮治療之緩起訴處分，而不得聲請觀察、
    勒戒，抑或執此即認被告享有請求檢察官必須對其個案為附
    命完成戒癮治療之緩起訴處分之權利。
四、經查：
　㈠抗告人有於110年11月4日下午4時35分為警採尿時起回溯96小
    時內某時，在不詳地點，以不詳方式施用第二級毒品甲基安
    非他命1 次之事實，業據抗告人為警查獲後所採集之尿液檢
    體，鑑驗結果呈甲基安非他命、安非他命陽性反應乙節，有
    臺中市政府警察局少年警察隊委託鑑驗尿液代號與真實姓名
    對照表、正修科技大學超微量研究科技中心尿液檢驗報告存
    卷可憑，足認抗告人前揭施用第二級毒品之犯行，應堪認定
    。又抗告人未曾因施用毒品案件，經法院裁定送觀察、勒戒
    或強制戒治，檢察官聲請將抗告人送勒戒處所觀察、勒戒，
    於法有據，應予准許，此經原審裁定說明甚詳。
　㈡抗告意旨主張本次施用毒品犯行確屬初犯，應詢問抗告人有
    無意願接受戒癮治療，或調査抗告人有何不適合或不能為戒
    癮治療之證據，檢察官驟然聲請送觀察、勒戒，並經法院准
    許，程序上有明顯缺漏。惟觀諸毒品危害防制條例之全部條
    文，並無課以檢察官於聲請觀察、勒戒前，應訊問被告是否
    同意觀察、勒戒之規定，或應於聲請書中說明不命被告接受
    戒癮治療理由之義務。是否准予替代療法，係法律賦予檢察
    官之裁量權，本件檢察官既依法向原審聲請將抗告人送勒戒
    處所施以觀察、勒戒，法院應就檢察官聲請觀察、勒戒之內
    容審酌有無理由而為裁定，並無就個案情節斟酌有無施以觀
    察、勒戒之權限。經核閱偵查卷宗，依卷內資料所示，抗告
    人於本案發生前，曾共同販賣第三級毒品而混合二種以上之
    毒品未遂，經檢察官起訴、法院判決有罪確定，此有臺灣臺
    中地方法院110年度訴字第2250號刑事判決書及臺灣高等法
    院被告前案紀錄表在卷可佐，而本案係在偵辦抗告人其他販
    賣毒品案件中，因尿檢鑑驗結果呈甲基安非他命、安非他命
    陽性反應，得知抗告人有本次施用第二級毒品犯行，足認抗
    告人難以脫離接觸毒品之管道。抗告人雖於警詢中陳稱：「
    （問：最近一次是於何時、何地施用毒品？施用何種毒品？
    ）最近是110年8月10日左右在我車上吸食愷他命。」、於偵
    查中陳稱：「（問：你對附卷之驗尿報告有安非他命、甲基
    安非他命陽性反應有何意見？）我確實沒有施用甲基安非他
    命，我是吃中藥。（問：你採尿前於何時、何地施用甲基安
    非他命？）我真的沒有施用過安非他命，我採尿前最後一次
    施用非法物質是於110年8月份施用咖啡包。（問：如果你沒
    有施用甲基安非他命，為何驗尿報告會有上述反應？）我也
    不知道為何驗尿結果會是這個樣子。（問：本件涉嫌施用第
    二級毒品是否認罪？）我不承認。我真的沒有施用安非他命
    。」等語（見臺灣臺中地方檢察署111年度毒偵字第294號卷
    第8頁、第29頁），堅詞否認有施用第二級毒品，惟檢察官
    於聲請書表示：「被告為警採集尿液送驗，以氣相層析質譜
    儀（GC/MS）檢驗結果，其安非他命、甲基安非他命檢出濃
    度分別達2200、11080ng/mL，均呈陽性反應，揆諸檢驗學常
    理，常人如未於96小時內施用甲基安非他命，其尿液中應無
    安非他命、甲基安非他命陽性反應，堪認被告至遲於其採取
    尿液前之96小時內之某時，應有施用第二級毒品甲基安非他
    命之犯行，被告空言否認，顯係事後卸責之詞，不足採信，
    是被告犯行應堪認定，且被告另案涉嫌販賣毒品，業經檢察
    官提起公訴，綜合考量被告素行，爰依毒品危害防制條例第
    20條第1項規定，聲請將被告送勒戒處所觀察、勒戒」等語
    （見上開偵卷第41頁）。則檢察官斟酌本件個案情節後，未
    依刑事訴訟法第253 條之1 規定對抗告人為附命完成戒癮治
    療之緩起訴處分程序，而係向法院聲請裁定觀察、勒戒，顯
    是已經根據抗告人狀況為裁量，且其裁量在形式上並無違法
    或明顯濫用之情事，法院自應予以尊重。
　㈢至於抗告意旨稱家中經濟不佳，倘受觀察、勒戒，勢必丟失
    工作，無異懲罰抗告人之家人，請給予抗告人戒癮治療之機
    會，惟家庭因素，非屬是否應令抗告人入勒戒處所施以觀察
    、勒戒所需考量之因素。若抗告人所述為真，其情固值憐憫
    ，然其應尋求其他親友或社福單位協助以照料其家人始為正
    途，依上開說明，法院並無自由斟酌以其他方式替代之權。
五、綜上所述，原審准許檢察官之聲請，裁定抗告人令入勒戒處
    所觀察、勒戒，經核於法並無違誤。抗告意旨執前詞請求撤
    銷原審裁定，另為適法裁定，均非可採，為無理由，應予駁
    回。
據上論斷，應依刑事訴訟法第412 條，裁定如主文。
中　　華　　民　　國　　111 　年　　4 　　月　　28　　日
           刑事第八庭    審判長法　官  林  清  鈞
　　　　　　　　　　　  　　   法　官  黃  小  琴
　　　　　　 　　　 　　　　　 法　官  郭  瑞  祥                          
以上正本證明與原本無異。     
不得抗告。
                               書記官  賴  淵  瀛
　　　　　　　　　　　　　　　 
中　　華　　民　　國　　111 　年　　4 　　月　　29　　日